ACORDAO-COMPLETO-2342106

ACÓRDÃO 275/2019 ATA 4/2019 - PLENÁRIO

VISTOS, relatados e discutidos estes autos nos quais se analisam embargos de declaração opostos pelo Interventor Federal na área de Segurança Pública no Estado do Rio de Janeiro, Exmo Sr. General de Exército Walter Souza Braga Neto, em face do Acórdão 2358/2018-TCU-Plenário, por meio do qual esta Corte de Contas analisou a primeira etapa do acompanhamento realizado nas ações decorrentes da Intervenção; 
ACORDAM os Ministros do Tribunal de Contas da União, reunidos em Sessão do Plenário, diante das razões expostas pelo Relator, em: 
9.1. conhecer dos presentes embargos de declaração com fundamento nos arts. 32, inciso II, e 34 da Lei 8.443/1992, e prestar os seguintes esclarecimentos ao embargante:
9.1.1. a gestão dos recursos federais geridos no período da Intervenção, bem como os respectivos atos do interventor federal estão sob a jurisdição do Tribunal de Contas da União e serão avaliados por esta Corte de Contas;
9.1.2. a gestão dos bens e recursos próprios do Estado do Rio de Janeiro, geridos pelos escalões inferiores subordinados à pasta da Segurança Pública no Estado do Rio de Janeiro, estão sob a jurisdição do Tribunal de Contas do Estado do Rio de Janeiro razão pela qual não serão avaliados pelo TCU;
9.1.3. o relatório de gestão a ser encaminhado para o TCU, nos Termos da Portaria-TCU 369, de 17 de dezembro de 2018, deve contemplar a execução orçamentária e financeira dos recursos federais (exclusivamente) geridos pelo GIFRJ, bem como deve consignar, em seção própria, as ações administrativas (gestão administrativa) adotadas pelo Interventor no período da Intervenção e os principais resultados alcançados.
9.2. dar ciência desta deliberação ao embargante.

Embargos de declaração opostos contra acórdão que proferiu recomendações em processo de acompanhamento nas ações de Intervenção Federal na área de Segurança Pública no Estado do Rio de Janeiro.

Gabinete de Intervenção Federal no Estado do Rio de Janeiro; Ministério da Defesa (vinculador); Ministério da Defesa/comando do Exército.

3. Embargante: Gabinete de Intervenção Federal no Estado do Rio de Janeiro- GIFRJ.

13.1. Ministros presentes: José Mucio Monteiro (Presidente), Walton Alencar Rodrigues, Aroldo Cedraz, Ana Arraes, Bruno Dantas e Vital do Rêgo (Relator).
13.2. Ministros-Substitutos convocados: Marcos Bemquerer Costa, André Luís de Carvalho e Weder de Oliveira.

VITAL DO RÊGO

Ministro Vital do Rêgo.

Trata-se de embargos de declaração opostos pelo Interventor Federal na área de Segurança Pública no Estado do Rio de Janeiro, Exmo Sr. General de Exército Walter Souza Braga Neto, em face do Acórdão 2358/2018-TCU-Plenário, proferido na sessão de 10/10/2018, por meio do qual esta Corte de Contas analisou a primeira etapa do acompanhamento realizado nas ações decorrentes da Intervenção. 
No apelo apresentado na peça 94, protocolizado na data de 2/1/2019, o embargante busca esclarecimentos para a seguinte passagem constante do voto condutor da decisão ora embargada:
Considerando que a intervenção gerirá, ao longo de sua duração, recursos próprios da União empregados nas atividades da intervenção e também bens e recursos do estado do Rio de Janeiro, nos termos do art. 71 da Constituição Federal, éfora de dúvida que a gestão dos recursosfederais bem como os atos do interventor federal estão sob a jurisdição do Tribunal de Contas da União. Noutro giro, vale destacar que a gestão dos bens e recursos próprios do estado do Rio de Janeiro não serão objeto de avaliação nesta auditoria, eis que, a priori, estão fora da jurisdição do TCU.
Narra o embargante que a obscuridade que se destaca a partir da leitura do trecho que afirma que "a priori" a avaliação da gestão dos bens e recursos próprios do estado do Rio de Janeiro não seria competência do TCU. Assim, sustenta que não restou claro se a competência do TCU se estende à execução orçamentária, com alocação de recursos oriundos, exclusivamente, do orçamento do Estado do Rio de Janeiro, de responsabilidade dos secretários e demais gestores estaduais da área da segurança pública, que foram auditadas durante o exercício de 2018 pelo Tribunal de Contas do Estado do Rio de Janeiro.
Ao final, requer o embargante:
Solicita-se que seja conhecido o presente embargo de declaração, e consequentemente, esclarecido o ponto específico do voto que cita que "a priori" não seria competência do TCU a avaliação da gestão dos bens e recursos próprios do estado do Rio de Janeiro, e sim do respectivo Tribunal de Contas do Estado, destacando em que circunstâncias essas avaliações poderão ser efetuadas pelo TCU, para fins de prestação de contas do interventor federal, no que concerne à natureza, prazos e conteúdo das referidas contas.
Eis o Relatório.

não há

Não atuou.

RELATÓRIO DE ACOMPANHAMENTO. INTERVENÇÃO FEDERAL NO ESTADO DO RIO DE JANEIRO. PRIMEIRA ETAPA DE ACOMPANHAMENTO. EMBARGOS DE DECLARAÇÃO. CONHECIMENTO. ESCLARECIMENTOS.

RELATÓRIO DE ACOMPANHAMENTO (RACOM)

não atuou.

Trata-se de embargos de declaração opostos pelo Interventor Federal na área de Segurança Pública no Estado do Rio de Janeiro, Exmo Sr. General de Exército Walter Souza Braga Neto, em face do Acórdão 2358/2018-TCU-Plenário, por meio do qual esta Corte de Contas analisou a primeira etapa do acompanhamento realizado nas ações decorrentes da Intervenção.
Consoante destacado no relatório precedente, o recorrente busca explicações acerca das futuras prestações de contas referentes aos recursos geridos e aos atos praticados ao longo da Intervenção Federal na área de Segurança Pública no Estado do Rio de Janeiro. Isso porque, no acórdão contestado, restou consignada passagem que deixou dúvidas ao embargante sobre a extensão da competência do TCU, em especial, se tal competência alcançaria a execução orçamentária que envolveu a alocação de recursos oriundos exclusivamente do orçamento do Estado do Rio de Janeiro.
Conheço do apelo, fundamentado em possível obscuridade contida na deliberação, tendo em conta a relevância do esclarecimento buscado pelo embargante.
Em síntese, o embargante requer esclarecimentos quanto à seguinte passagem do voto condutor do Acórdão 2358/2018-TCU-Plenário:
Considerando que a intervenção gerirá, ao longo de sua duração, recursos próprios da União empregados nas atividades da intervenção e também bens e recursos do estado do Rio de Janeiro, nos termos do art. 71 da Constituição Federal, é fora de dúvida que a gestão dos recursos federais bem como os atos do interventor federal estão sob a jurisdição do Tribunal de Contas da União. Noutro giro, vale destacar que a gestão dos bens e recursos próprios do estado do Rio de Janeiro não serão objeto de avaliação nesta auditoria, eis que, a priori, estão fora da jurisdição do TCU.
Nesse aspecto, a palavra "a priori" teria conduzido o embargante a dúvida quanto ao órgão de controle para o qual o Interventor Federal, nomeado pelo Presidente da República para atuar em uma área específica de um Estado membro, deveria prestar contas de seus atos de gestão.
Destaco, de início, que a Intervenção Federal estabelecida pelo Decreto 9.288/2018 se limitou à área de segurança pública, distinguindo-se em certa medida, portanto, do regramento geral previsto nos artigos 34 a 36 da Constituição Federal. Observo que o mencionado decreto, a despeito de não consignar de forma expressa as regras a serem adotadas para fins de prestação de contas, o fez de forma implícita, quando, no art. 3º, § 1º, subordinou o Interventor exclusivamente ao Presidente da República, afastando sua sujeição às normas estaduais que eventualmente conflitassem com as medidas necessárias à execução da intervenção. Colocando de outra maneira, o referido dispositivo permite concluir com clareza que o Interventor é autoridade federal, subordinado ao Presidente da República, e, como tal, alcançado pela competência do Tribunal de Contas da União para fins de prestação de contas, afastando-se a competência do Tribunal de Contas do Estado do Rio de Janeiro quanto a esta autoridade. 
No que diz respeito à execução orçamentária e financeira levada a efeito no período da intervenção, vale destacar que foram geridos recursos federais destacados da União para o Estado do Rio de Janeiro, no montante de 1,2 bilhão de reais, além de recursos próprios do estado, previamente aportados na respectiva lei orçamentária estadual para o exercício de 2018. 
Quanto à gestão dos recursos federais, não há dúvidas que compete ao TCU apreciar a regular aplicação. No entanto, no que diz respeito aos recursos próprios do estado, geridos pelos escalões inferiores subordinados à pasta da Segurança Pública no Estado do Rio de Janeiro, entendo que, pelas razões a seguir expostas e no caso concreto, tal aplicação de recursos deva ser avaliada pelo Tribunal de Contas do Estado do Rio de Janeiro. Nesse sentido, vale destacar que aquele Tribunal já possui a expertise no que diz respeito à legislação estadual que balizou a ação dos gestores vinculados à pasta e já detém o necessário conhecimento das peculiaridades regionais que envolvem a execução orçamentária e financeira referentes aos recursos estaduais.
Deve ser destacado que as competências próprias do Tribunal de Contas do Estado do Rio de Janeiro não foram afastadas pelo Decreto de Intervenção, considerando, sobretudo, que a medida interventiva alcançou exclusivamente a área de segurança pública do estado. Em razão de tal fato, entendo que cabe ao TCE-RJ a análise da execução orçamentária e financeira que envolveu os recursos próprios do estado no período da intervenção. Por óbvio, essa análise do TCE/RJ não alcança o Interventor, já que se trata de autoridade federal subordinada ao Presidente da República.
Portanto, do ponto de vista do controle, a gestão administrativa, orçamentária e financeira da área de segurança pública no Estado do Rio de Janeiro, no período da intervenção, estará devidamente abrangida pela atuação: (i) do TCU, no que diz respeito às ações de gestão administrativa da pasta bem como no que se refere à execução orçamentária e financeira dos recursos federais destacados para o estado; (ii) do TCE-RJ, no que diz respeito à execução orçamentária e financeira dos recursos próprios do estado, geridos pelos escalões inferiores subordinados ao Interventor. Com isso, as referidas Cortes de Contas maximizam a eficiência das ações de controle, na medida em que atuam cada uma, dentro de suas esferas de competência, avaliando peculiaridades específicas atinentes a legislação federal e estadual.   
De acordo com o acompanhamento até então realizado, destaco que, além da aquisição dos bens necessários para recuperar as forças de segurança no estado, o provável legado da intervenção para o Rio de Janeiro consistirá no aperfeiçoamento do sistema de gestão da segurança pública, em decorrência das ações praticadas e das experiências gerenciais que se traduziram em resultados positivos nos indicadores de segurança pública do Rio de Janeiro. Portanto, para que esse legado de fato se concretize, é extremamente recomendável que o Tribunal de Contas do Estado do Rio de Janeiro esteja envolvido no acompanhamento e fiscalização dos atos de gestão da intervenção, dentro de sua esfera de competências, in casu, avaliando a execução orçamentária e financeira dos recursos estaduais no período da intervenção. 
Diante do exposto, e considerando que a Decisão Normativa TCU 170, de 19 de setembro de 2018, incluiu o Gabinete da Intervenção Federal no Rio de Janeiro (GIFRJ) na relação de unidades prestadoras de contas cujos responsáveis terão as contas de 2018 julgadas pelo Tribunal,  com vistas a orientar o embargante quanto às informações que devem ser consignadas no respectivo relatório de gestão a ser encaminhado ao TCU, proponho que sejam prestados os seguintes esclarecimentos:
a) a gestão dos recursos federais geridos no período da Intervenção, bem como os respectivos atos do interventor federal estão sob a jurisdição do Tribunal de Contas da União e serão avaliados por esta Corte de Contas;
b) a gestão dos bens e recursos próprios do Estado do Rio de Janeiro, geridos pelos escalões inferiores subordinados à pasta da Segurança Pública no Estado do Rio de Janeiro, estão sob a jurisdição do Tribunal de Contas do Estado do Rio de Janeiro razão pela qual não serão avaliados pelo TCU;
c) o relatório de gestão a ser encaminhado para o TCU, nos Termos da Portaria-TCU 369, de 17 de dezembro de 2018, deve contemplar a execução orçamentária e financeira dos recursos federais (exclusivamente) geridos pelo GIFRJ, bem como deve consignar, em seção própria, as ações administrativas (gestão administrativa) adotadas pelo Interventor no período da Intervenção e os principais resultados alcançados.
Ante o exposto, VOTO para que seja adotada a minuta de acórdão que ora trago ao exame deste Colegiado.
TCU, Sala das Sessões Ministro Luciano Brandão Alves de Souza, em 13 de fevereiro de 2019.
Ministro VITAL DO RÊGO 
Relator